【裁判字號】    91,上訴,1846
【裁判日期】    920331
【裁判案由】    偽造有價證券
【裁判全文】
臺灣高等法院臺中分院刑事判決                  九十一年度上訴字第一八四六號
    上  訴  人
    即  被  告  甲○○○
    選任辯護人  陳世煌
                劉嘉堯
右上訴人因偽造有價證券案件，不服臺灣彰化地方法院九十一年度訴字第八七二號中
華民國九十一年九月五日第一審判決（起訴案號：臺灣彰化地方法院檢察署九十一年
度偵字第四七一二號），提起上訴，本院判決如左：
      主  文
原判決撤銷。
甲○○○無罪。
      理  由
一、公訴意旨略以：甲○○○於民國（下同）九十一年三月十三日，趁其子乙○○不
    在家之際，至彰化縣員林鎮○○路○段十六號乙○○住處，竊取乙○○之印章及
    空白支票一紙（票號ＣＧ0000000號，付款人彰化商業銀行員林分行，帳
    號000000000，竊盜部分未經告訴），得手後在甲○○○員水路二段十
    四號住處，未經乙○○之同意，意圖供行使之用，在竊得之該張空白支票上填上
    金額「新台幣五十萬元」及發票日（公訴人誤為到期日）「九十一年三月二十日
    」，以乙○○之印章蓋上印文，再將該偽造之支票行使交付予不知情之蔡俊郎，
    足生損害於乙○○及彰化銀行。嗣經乙○○發現支票遺失，向彰化銀行為掛失止
    付後，而為警循線查獲，因認甲○○○涉有偽造有價證券罪嫌。
二、按犯罪事實應依證據認定之，無證據不得推定其犯罪事實；又被告之自白，不得
    作為有罪判決之唯一證據，仍應調查其他必要之證據，以察其是否與事實相符，
    修正前刑事訴訟法第一百五十四條、第一百五十六條第二項定有明文（九十二年
    二月六日公布之新刑事訴訟法第一百五十四條、第一百五十六條自九十二年九月
    一日起施行）。公訴人認上訴人即被告（下稱被告）甲○○○涉有前記犯行，係
    以下列各點為依據：右揭犯罪事實，業據被告坦白承認，核與乙○○之陳述相
    符，據證人蔡俊郎證述明確。命被告當庭所書寫之文字，經核與該失竊之支票
    上之文字筆劃、書寫之方向及字跡均相符合。訊之被告雖不否認於前記支票上填
    寫金額、發票日及蓋用乙○○印章之事實，惟辯稱：乙○○在彰銀員林分行開立
    的00000000號支票存款戶之支票，平常即是放在家中分別由乙○○、乙
    ○○之妻陳慧敏及被告開立使用，並非逐張均由乙○○授權開立，被告本有使用
    之權；被告與乙○○均是住在員林鎮○○路○段十四號，員林鎮○○路○段十六
    號是其子乙○○經營之便利商店，被告並非擅自進入乙○○十六號住處竊取印章
    、空白支票，本件乃是因為被告經營六合彩，遭賭客更改簽賭號碼（將原未簽中
    改為簽中）詐取賭金，強迫被告必須付彩金，被告無奈才簽發本件支票，警訊時
    被告所稱「偷來」、「未經同意」開支票，是怕乙○○另犯誣告罪所為之陳述等
    語。
三、經查：
  (一)本件支票係由蔡俊郎交由饒宜菁提示遭退票，此已據證人饒宜菁、蔡俊郎於警訊
    時供述甚詳，並有退票理由單及支票影本在卷可稽（他字卷第三頁、第九頁、第
    十頁）。關於本件支票之來源，蔡俊郎在第一次警訊（九十一年四月十六日，係
    在被告及乙○○應訊之前）時稱：「該支票係於九十一年三月八日，我向支票所
    有人乙○○借得」、「乙○○跟我認識，但非深交之朋友，我因要經營ＫＴＶ欠
    款項，所以才跟乙○○借支票，後向饒宜菁兌換現金」、「我跟乙○○並非熟識
    ，借支票之事，係我一名綽號『阿仁』之朋友幫忙跟我一起去借的，支票到期日
    ，我將現金新台幣五十萬元交予『阿仁』，要他將錢交給乙○○支付票款，後饒
    宜菁告訴我支票止付，我才問乙○○為何掛失，乙○○告訴我忘記有開具該張支
    票，才申報遺失」（他字卷第十頁背面、第十一頁）；惟其後被告於九十一年五
    月十三日警訊時（他字卷第七頁以下），經指稱本件支票是簽發給付彩金，蔡俊
    郎於九十一年五月十四日警訊時隨即改稱：「（支票）是我朋友『阿明』於九十
    一年三月初某日（詳細日期已忘記）與我一同到票主住宅向其母親借來的，因我
    欲做生意，但缺乏資金，跟朋友『阿明』談起，『阿明』提起可帶我向其朋友的
    母親借支票去調現金周轉，所以才由『阿明』帶我去向票主的母親商借」、「（
    票主乙○○）我不認識，是『阿明』的朋友」（他字卷第十二頁），偵查中則稱
    ：「是甲○○○在今年三月的某天，是她親手交給我的，是我去她家她給我的，
    當時我與『阿仁』一起去的，不是『阿明』」、「我做生意向（原筆錄誤為「借
    」）她借的，是透過『阿仁』向她借的，是『阿仁』認識她的」等語（他字卷第
    二十七頁背面）。綜合蔡俊郎各次陳述之時間前後關係觀察，已見蔡俊郎於第一
    次警訊時，因尚未發現實際開立支票之人為被告，乃隨口杜撰支票是向發票人（
    即乙○○）借用，其後發現簽發支票之人並非乙○○，隨即改口向被告借用，已
    見蔡俊郎前後所述係屬不實。按向親友借用支票，利用親友之信用轉向其他人貼
    現，本屬社會上常見之週轉行為，既非不名譽之事，也非犯罪，本無須隱瞞，再
    者，如蔡俊郎確係親自向被告或乙○○借用本件支票，則對於借用支票之對象、
    借用當時究竟透過「阿明」或「阿仁」所借等各節，亦無不知或錯誤陳述之理，
    反觀蔡俊郎前記各次供述，或稱向乙○○借票、或稱向被告借票，或稱透過「阿
    仁」、或「阿明」借票，足見蔡俊郎所稱借票之事，並非真實，應以被告所供本
    件支票係因支付賭博彩金而簽發為可信。
  (二)乙○○向彰銀員林分行請領之支票及印鑑，平日置於被告出資經營之便利商店櫃
    檯左側邊抽屜，供乙○○、陳慧敏及被告簽發使用，此已據證人陳慧敏於本院調
    查時證稱：「（支票）是我婆婆我先生和我（在使用），我忘記他（指乙○○）
    什麼時候申請的，因為不是我辦的，：：：」、「店是我婆婆出資，我先生看店
    ，：：：。誰看店，有人載貨來就由看店的人開（支票），沒有特定的人開」、
    「（支票）放在我們店的櫃檯左邊抽屜，有上鎖，鑰匙就放在櫃台的旁邊，印鑑
    都和空白票放在一起」、「她（甲○○○）是我婆婆，我不可能限定她用票」等
    語在卷（本院卷第九十頁、九十一頁），核與乙○○於本院調查時所證：「我是
    做生意的，在我不在的時候要開貨款，都是由我太太和我媽媽先開支票」、「有
    （指除了支付貨款之外，支票還有讓其母親作他用之意），有時候給付保險費會
    讓我媽媽使用」等語相符（本院卷第五十頁、五十一頁）。另參酌被告於本院提
    出乙○○支票存款戶內之ＣＧ0000000至ＣＧ0000000號連號支票
    影本七張（本院卷第三十二頁至三十八頁），其中ＣＧ0000000號（發票
    日九十一年一月一日）、ＣＧ0000000號（發票日九十一年二月二十五日
    ），非僅票號在本件支票之前，其上票面金額文字之筆順、轉折、運筆走勢、字
    型結構，與本件支票上面所填寫之文字相似，按被告是乙○○之母親，出資供江
    宗志經營事業，依我國社會一般常情，乙○○豈有限制被告使用支票之理，由此
    足認被告所辯平日即有權使用乙○○之支票，應可採信，被告於警訊及偵查、原
    審中自白竊取、盜用乙○○之支票云云，與事實不符。
  (三)授受支票之雙方因債務糾紛，開立支票之一方以掛失之方式達到拒付票款之目的
    者，為民間常見之事，如被告認遭詐賭（或單純拒付賭債），透過掛失之方式拒
    付票款，並非罕見。乙○○於警訊時雖供稱：「（本件支票）不是我借給他的（
    指蔡俊郎），是我母親甲○○○未徵得我同意私自竊取開給他人的」、「我不知
    道什麼原因開立給何人」等語（他字卷第五頁），但乙○○因掛失本件支票遭警
    局以涉嫌誣告進行調查（見他字卷第五頁警訊筆錄之記載），警訊中刻意迴避掛
    失止付之原因，為有利於自己之供述，本屬常情。被告平日即有使用乙○○支票
    之行為，此為乙○○所承認，並有支票影本可資佐證，已見前述，平日可能開立
    乙○○名義支票者，既有乙○○、陳慧敏及被告三人，則乙○○發現支票存根上
    之記載，衡情自應向陳慧敏及被告二人求證是否曾使用支票，反觀乙○○於本院
    調查時證稱：「我問我太太為何有一張支票遺失，我怕支票會跳票就去掛失」、
    「沒有（沒有向我母親求證支票是否遺失）」等語（本院卷第四十八頁），乙○
    ○竟未向被告求證，即逕將支票掛失，亦屬違反常理；再細觀卷附遺失支票申報
    書（他字卷第二頁），其上詳細記載掛失之支票為「支票存款ＣＧ000000
    0」、發票人「乙○○」、金額「五十萬元正」、「發票日九十一年三月二十日
    」，並非掛失空白支票，乙○○遺失支票通知書記載之內容，並係根據支票存根
    上金額及發票日之記載（見本院卷第四十七頁乙○○之供述），但依常情，豈有
    竊取、盜開支票，又據實在支票存根上記載所簽發之票面金額之理？由此交互參
    證，益見乙○○所供被告未徵得同意竊取支票云云，係屬不實，被告自白盜開支
    票一節，亦屬曲意迴護乙○○之詞，均難據為不利於被告之認定。此外，復查無
    其他確切證據足以證明被告有何犯行，尚難僅以被告所為與事實不符之自白，為
    不利於被告之認定。
四、綜合前述，本件不能證明被告犯罪，自應為被告無罪之判決，原審未察，逕對被
    告論罪科刑，自屬未洽，被告上訴意旨略以平日即有權使用乙○○之支票，並非
    偽造等語，指摘原審判決不當，為有理由，應由本院撤銷原審判決，另為無罪之
    諭知。
五、依刑事訴訟法第三百六十九條第一項前段、第三百六十四條、第三百零一條第一
    項，判決如主文。
本案經檢察官丙○○到庭執行職務。
中        華        民        國  九 十 二  年     三     月   三十一   日
                  臺灣高等法院臺中分院刑事第十庭
                                        審判長法  官  林  照  明
                                              法  官  蔡  名  曜
                                              法  官  王      銘
右正本證明與原本無異。
檢察官得上訴。
如不服本判決應於收受送達後十日內向本院提出上訴書狀，其未敘述上訴之理由者並
得於提起上訴後十日內向本院補提理由書（均須按他造當事人之人數附繕本）。
                                              書記官  洪  麗  華
中        華        民        國  九 十 二  年     四     月    三      日
                                                                        Ｋ


司法院資訊處製作；財團法人民間司法改革基金會備份。
